【裁判字號】    92,訴,91
【裁判日期】    920430
【裁判案由】    確認租賃關係不存在
【裁判全文】
臺灣屏東地方法院民事判決  九十二年度訴字第九一號
    原      告  國泰商業銀行股份有限公司
    法定代理人  乙○○
    訴訟代理人  丙○○
    被      告  丁○○
    被      告  甲○○○
右當事人間確認租賃關係不存在事件，本院判決如左：
    主    文
確認被告甲○○○與丁○○間就坐落屏東市○○段六四一之四號土地及其上二六四六
建號門牌屏東市裕街二一二號建物之租賃關係不存在。
原告其餘之訴駁回。
訴訟費用由被告甲○○○負擔十分之九，餘由原告負擔。
    事實及理由
一、原告原名為台灣第一信託投資股份有限公司，於民國八十七年七月二十變更名稱
    為匯通商業銀行股份有限公司，於九十一年六月三日再變更名稱為國泰商業銀行
    股份有限公司，合先敘明。
二、原告主張：訴外人羅瓊村於八十四年四月二十日向原告貸款，提供其所有坐落屏
    東市○○段六四一之四號土地及其上其上二六四六建號門牌屏東市裕街二一二號
    房屋（以下稱系爭房地）設定最高限額新台幣（以下同）一千二百三十六萬元抵
    押權登記（以下稱系爭抵押權）與原告，羅瓊村於同年十月十八日將系爭房地所
    有權移轉登記與原告丁○○，嗣因羅瓊村屆期未能清償借款，原告乃向本院聲請
    拍賣抵押物，經本院裁定准予拍賣，於本院執行拍賣中，被告甲○○○竟主張就
    系爭房地有租賃關係，致系爭房地無人應買，影響原告法律上之利益；被告甲○
    ○○提出之租賃契約所載訂約期間為八十四年五月一日至九四年五月一日，被告
    丁○○於訂約時並未取得所有權，且被告丁○○於執行事件調查時表明未簽定該
    租賃契約，足見被告間就系爭房地之租賃關係自始不存在等情，求為如主文第一
    項所示之判決。被告丁○○以：伊未向原告借款，且羅瓊村所設定之系爭抵押權
    業經清償登記，足見系爭抵押權已不存在，原告無權聲請拍賣抵押物等語；被告
    甲○○○則以：系爭房地確實有出租給伊，是丁○○委任伊處理其與羅瓊村間之
    買賣系爭房地事宜，因為丁○○住在台北，伊為成立公司，需要有租賃契約，故
    當時由公司會計與丁○○聯絡，租賃契約是由會計寫的，丁○○並沒在契約上親
    自簽名，伊現仍居住在系爭房地，當時約定由伊負責替其繳納貸款，每月以一萬
    二千元抵付房屋租金，被查封後，伊就祇付三千元云云，資為抗辯。
三、按民事訴訟法第二百四十七條所謂即受確認判決之法律上利益，須因法律關係之
    存否不明確，致原告在私法上之地位有受侵害之危險，而此項危險得以對於被告
    之確認判決除去之者，始為存在（最高法院二十七年上字第三一六號判例參照）
    。本件被告丁○○雖否認原告就系爭房地有抵押權存在，但其對於原告所主張被
    告等間就系爭房地之租賃關係不存在一事並不爭執，已如前述，是就原告主張之
    法律關係不存在，於原告與被告丁○○間非不明確；雖被告甲○○○對此有所爭
    執，致原告在私法上之地位有受侵害之危險，但該危險並非得藉由原告對被告丁
    ○○確認判決所得除去，而須以對於有爭執之被告甲○○○之確認判決方得除去
    ；又本件確認之訴並非必要共同訴訟，無以被告甲○○○所辯之租賃契約當事人
    （即丁○○、甲○○○）為共同被告方屬適格，故原告請求對於被告丁○○確認
    丁○○、甲○○○間就系爭房地租賃關係不存在部分，既為被告丁○○所不爭執
    ，原告猶對之起訴，不能認其有受確認判決之法律上利益，於法不合，應予駁回
    。
四、原告主張訴外人羅瓊村以系爭房地設定系爭抵押權以擔保羅瓊村向原告之借款，
    羅瓊村屆期未清償，原告聲請本院拍賣抵押物，被告甲○○○於執行拍賣中，主
    張就系爭房地有租賃契約存在，致系爭房地無人應買之事實，業據提出系爭房地
    登記簿謄本、房屋租賃契約及本院九十年民執字第三五三二號強制執行事件九十
    年七月六日執行調查筆錄為證（見本院卷第九至十八頁），並為被告等所不爭，
    應可信實。
五、被告丁○○辯稱羅瓊村所設定之前開抵押權業經清償登記，原告無權聲請拍賣抵
    押物云云，為原告所否認。經查：
    (一)、被告丁○○執以為證之清償登記，係就收件日期八十四年六月一日、收件字
        號屏東字第一六一一四、一六一一五號之抵押權為清償登記，此觀之屏東縣
        屏東市地政事務所九十二年四月十日屏所地一字第０九二０００五二三四號
        函附之土地登記簿謄本載明該清償登記為「權利種類：抵押權，收件日期：
        八十四年六月一日，收件字號：屏東字第一六一一四、一六一一五號，登記
        日期：同年月五日，登記原因：清償，原因發生日期：同年五月三十一日」
        即明（見本院卷第七九頁），而系爭抵押權之收件日期為八十四年五月二日
        、收件字號為屏東字第一三七六六號，與前開清償登記所載之抵押權收件日
        期及收件字號不符，已足認被告丁○○所指之清償登記並非就系爭抵押權所
        為。
    (二)、訴外人即系爭房地前所有權人周麗敏曾分別於八十三年七月二十七日、同年
        十月五日將系爭房地設定本金最高限額三千六百萬元、四千八百萬元抵押權
        與原告，而該三千六百萬元抵押權之收件日期為八十四年六月一日、收件字
        號為屏東字第一六一一四號，四千八百萬元抵押權之收件日期為八十四年六
        月一日、收件字號為屏東字第一六一一四號，此有屏東縣屏東市地政事務所
        前開函所附土地登記申請書、抵押權設定契約書在卷可稽（見本院卷第八十
        至九九頁），益足證被告丁○○所指之清償登記係就訴外人周麗敏之三千六
        百萬元、四千八百萬元抵押權所為，與系爭抵押權無關，被告丁○○之抗辯
        顯有誤認，不足採取。
六、又按不動產所有人設定抵押權後，得將不動產讓與他人，但其抵押權不因此而受
    影響，民法第八百六十七條定有明文。訴外人羅瓊村於八十四年五月十六設定系
    爭抵押權與原告後，於八十四年十月十八日因買賣將系爭房地所有權移轉登記與
    被告丁○○，此有前開土地登記簿謄本可按，嗣因羅瓊村未能依約清償借款，原
    告乃聲請本院民事執行處查封拍賣系爭房地，亦經本院調閱本院九十年度執字第
    三五三二號、九十一年度執字第六七二五號拍賣抵押物民事執行卷宗查明無訛，
    原告本於系爭抵押權聲請對系爭房地聲請強制執行，乃行使抵押權人之權利，依
    法自無不合，被告丁○○辯稱其未向原告借款，原告不應就其所有系爭房地聲請
    法院查封拍賣云云，亦屬誤認，仍無可取。
七、被告甲○○○雖辯稱丁○○將系爭房地出租予伊云云，但為原告所否認，且查：
    (一)、被告丁○○於本院九十年度執字第三五三二號、九十一年度執字第六七二五
        號拍賣抵押物事件調查時，分別陳稱「租賃契約非我所簽，我未租與甲○○
        ○，我是把房子託甲○○○幫我管理，是我自己占有」、「本件並無租賃情
        形，但委託他人管理，僅知姓陳，名字不詳，不知住處」等語明確，有調查
        筆錄影本在卷可憑（見本院卷第十二頁及外放九十一年度執字第六七二五號
        筆錄影本），並經本院調閱各該卷宗查明屬實，被告丁○○於本院審理中亦
        供稱「房子我是交給甲○○○管理，如果有租金的話，應該有收據」（見本
        院卷第二三頁），足證被告丁○○僅是將系爭房地交王被告陳相娥管理，並
        未將系爭房地出租與被告甲○○○，否則焉會不知其與被告甲○○○間就系
        爭房地之租賃關係。
    (二)、依被告甲○○○於拍賣執行中提出之租賃契約所載，租賃期間為八十四年五
        月一日至九四年五月一日，而依前開土地登記簿謄本所載，被告丁○○與羅
        瓊村就系爭房地所有權移轉登記原因（即買賣）發生日期為八十四年九月十
        九日，同年十月十八日完成所有權移轉登記，若被告甲○○○所稱之租賃契
        約屬真實，應係於被告丁○○向羅瓊村買受系爭房地之四個月前所訂立，顯
        與一般買入房地後始管理利用或處分之經驗法則有違，況被告丁○○既於八
        十四年九月十九日始買入系爭房地，要無於四個月前即委託被告甲○○○開
        始管理之必要，被告甲○○○所辯已難信實。又被告甲○○○辯稱「那時沒
        有收據，因為大家是親戚，丁○○是我先生的表哥，所以沒有立收據」云云
        若屬真實，其應係將租金交與被告丁○○而未拿取收據，惟其又稱「我以前
        租金都是交給羅瓊村，他已跑路很久了，後來三千元的租金就留著，沒有交
        給羅瓊村」、「都是會計在處理，羅瓊村拿到租金可能有去繳貸款，我不知
        道他究竟去銀行繳了幾期貸款」云云，既與先前所辯「當時約定由負責替其
        （指丁○○）繳納貸款，每月以一萬二千元抵付房屋租金」云云不符，且其
        提出之租賃契約之出租人為被告丁○○，非為羅瓊村，衡情其應係將租金繳
        予被告丁○○，而非羅瓊村，益見被告甲○○○所辯與事實不合。其所辯就
        系爭房地有租賃關係存在云云，要乃因系爭房地遭原告查封拍賣所為不實之
        詞，委無可取。準此，原告請求對於被告甲○○○確認丁○○與甲○○○間
        就系爭房地租賃關係不存在，核有所憑，應予准許。
八、據上論結：本件原告之訴為一部分有理由，一部分無理由，合依民事訴訟法第七
    十九條但書判決如主文。
中      華      民      國    九十二    年      四      月    三十      日
                                    臺灣屏東地方法院民事第三庭
~B法      官  高金枝
右為正本係照原本作成。
如不服本判決，應於收受送達後二十日內向本院提出上訴書狀。
~B法院書記官  陳惠蓉
中      華      民      國    九十二    年      四      月    三十    日


司法院資訊處製作；財團法人民間司法改革基金會備份。
